【裁判字號】    98,訴,6
【裁判日期】    980416
【裁判案由】    請求居間報酬
【裁判全文】
臺灣彰化地方法院民事判決  98年度訴字第6號
原      告  乙○○
訴訟代理人  陳建勛律師
複代理人    甲○○
被      告  建源開發建設有限公司
兼法定代理  丁○○
人
前列二人共同
訴訟代理人  黃勝雄律師
上列當事人間請求居間報酬事件，本院於民國98年4 月7 日言詞
辯論終結，判決如下：
    主  文
被告建源開發建設有限公司應給付原告新台幣貳佰伍拾壹萬貳仟
參佰陸拾捌元，及自民國98年1 月13日起至清償日止，按年息百
分之五計算之利息。
原告其餘之訴及假執行之聲請均駁回。
訴訟費用由被告建源開發建設有限公司負擔百分之五十九，確定
為新台幣貳萬伍仟肆佰柒拾參元，餘由原告負擔，確定為新台幣
壹萬柒仟肆佰參拾壹元。
本判決於原告以新臺幣捌拾參萬柒仟肆佰伍拾陸元供擔保後得假
執行。但被告建源開發建設限公司如於執行標的物拍定、變賣或
物之交付前，以新台幣貳佰伍拾壹萬貳仟參佰陸拾捌元為原告預
供擔保後得免為假執行。
    事實及理由
一、原告起訴主張略以：原告係以從事不動產仲介為業，被告丁
    ○○為另被告建源開發建設有限公司（下稱建源公司）之負
    責人即法定代理人，緣原告於民國（下同）95年6 月間，自
    訴外人丙○○處獲知台灣金聯資產管理股份有限公司（下稱
    台灣金聯公司）欲將其所有座落彰化縣員林鎮○○段第3326
    、3327、3328地號三筆土地（下稱系爭土地）出售，隨即由
    原告出面與被告建源公司負責人丁○○報告此項交易訊息，
    詢問被告建源公司有無訂約之意願，被告丁○○表示不認識
    台灣金聯公司，但有出價購買之意願，雙方並言明居間仲介
    之報酬為成交價百分之二，於95年6 月偕同被告丁○○前去
    台灣金聯公司，與該公司經理陳建國洽談購買事宜，雖因價
    格因素未能成交，但原告持續向被告丁○○洽詢有無購買意
    願，被告丁○○一再推諉，但原告嗣後知悉被告已於97年1
    月30日因買賣而自台灣金聯公司購得系爭土地，又嗣於97年
    7 月16日以買賣為原因售予財團法人彰化基督教醫院，原告
    隨以存證信函請求被告給付仲介費遭拒，據悉被告係以每坪
    新台幣138,000 元向台灣金聯公司購得，系爭3 筆土地已合
    併為1 筆即莒光段第3326地號，面積為5,092.18平方公尺，
    折合為1,540 坪，成交價為2 億12,52 萬元，若以百分之二
    計算為4,250, 400元，因此請求被告給付居間報酬，如被告
    抗辯系爭土地因公開拍賣而購得不成立媒介居間，原告主張
    至少亦成立報告居間，爰求為判決：被告應共同給付原告4,
    250,400 元，及自起訴狀繕本送達之翌日起至清償日止按年
    息百分之五計算之利息。如獲勝訴判決願供擔保請求宣告假
    執行。
二、被告方面則以：系爭土地原係金聯公司所有，95年4 、5 月
    間該公司欲將該土地出售，原告得知後，固曾向被告建源公
    司法定代理人丁○○告知此項交易訊息，並稱伊與台灣金聯
    公司高層（總經理以上）認識，有內線可以以每坪12萬元議
    價，被告公司如願購買，保證可以上開價格購得，絕對沒問
    題，但必須支付仲介費，被告丁○○以建源公司法定代理人
    身分答稱：如能以12萬元之價格成交購得，願付交易額百分
    之2 為仲介費，嗣即隨同原告前往台北市台灣金聯公司，結
    果，非但無法見到台灣金聯公司高層，僅得見一位經理之人
    ，該經理告知，該土地早已有人出價每坪15萬8 千元，公司
    還不願出售，怎麼可能以每坪12萬元價格買到，被告始發覺
    原告所言不實，與原告之約定顯然不能成立，遂即分手各自
    回家，原告所為仲介買賣並未成功，嗣後雙方即從未再談此
    事。經一年半後，金聯公司在網路上公告拍賣外，另在系爭
    土地上豎立帆布看板告示大眾公開標售之意旨，於此情形任
    何人均得以依台灣金聯公司所訂之條件參與競標，被告丁○
    ○與訴外人蕭聰敏、蕭聰華三人獲知上開台灣金聯公司之公
    開標售之公告而聯合參與競標而得標，得標金額為2 億5,12
    3 萬6,79 9元，換算每坪為16萬3 千1 百元，非如原告仲介
    之每坪單價12萬元，因此被告之成交並非藉由原告之仲介，
    自無給付仲介費之義務等語置辯，爰求為判決駁回原告之訴
    ，如受不利判決願供擔保請求宣告免為假執行。
三、按民法第565 條規定稱居間者，謂當事人約定，一方為他方
    報告訂約之機會或為訂約之媒介，他方給付報酬之契約。依
    法條意旨居間有兩種樣態，一為報告訂約機會之報告居間，
    一為訂約之媒介居間。所謂報告居間，不以於訂約時周旋於
    他人間為之說合為必要，僅以為他方報告訂約之機會為已足
    ，而居間人之報酬，於雙方當事人因居間而成立契約時，應
    許其所求。至於居間之行為就令自始於媒介居間，而僅為報
    告即已有效果時，亦應許居間人得請求報酬之支付（見52臺
    上2675號判例），本件兩造爭執所在為，(1)被告丁○○與訴
    外人蕭聰敏、蕭聰華向台灣金聯公司買受彰化縣員林鎮○○
    段第3326地號土地之交易行為，是否原告向被告居間媒介而
    成，如是則被告即有給付媒介居間報酬之義務，(2)如不成立
    媒介居間，兩造間是否成立報告居間，如報告居間成立則被
    告亦有給付報告居間報酬之義務。
四、經查：被告丁○○與訴外人蕭聰敏及蕭聰華購買系爭土地固
    係經由台灣金聯公司之公開標售而買得，有被告提出標售公
    告為證，但被告最先獲知台灣金聯公司有意出售系爭土地，
    確係由原告處得知，此為兩造所不爭，亦有證人即原告獲得
    消息來源之人即丙○○到庭證稱：民國95年3 、4 月間，金
    聯公司承受台鳳公司，我是從事資產管理，這個訊息是金聯
    公司的承辦人告訴我的，我就近要找買主來買土地，我就將
    此訊息告訴原告，原告跟我說他願意去找建源公司來買土地
    ，我向原告表示，建源公司我並不熟，但原告告訴我，他曾
    經仲介土地給建源公司，建源公司是重誠信的公司，原告之
    後去找建源公司的丁○○，原告與丁○○見面的時間於95年
    4 、5 月間，見面的詳細地點我太不記得，好像約在台中見
    面，他們談妥後即去金聯公司，當時買土地一定會碰觸價金
    問題，金聯所有的台鳳這塊土地約7 千坪，我表示一坪約12
    萬多元，丁○○表示願意以此價格買土地，問我是否可以幫
    助他，丁○○之後告訴我願意買系爭三筆土地，但我告訴他
    這三筆土地是位於精華地帶，以這個價格購買是不可能，丁
    ○○表示願加價至每坪13萬5 千元，但我表示這個價格我還
    是沒有把握，我告訴丁○○，請他帶訂金，我們直接去金聯
    公司談，之後丁○○帶2 千萬的台支，我們三人即至金聯公
    司商談，我們見到金聯公司主辦經理陳建國，陳建國告訴我
    這是商業機密，請我們至會議室等他，之後是丁○○及金聯
    公司的主辦人員一起商談，我沒有進去參與商談，約半個小
    時後，他們告訴我價格談不攏，我認為以後雙方願意買賣的
    話可以聯絡，且我認為丁○○是殷實之人，如果往後有買賣
    ，也一定會找我，但事後我才知道系爭土地已轉售給基督教
    醫院，基督教醫院原本已經在系爭土地的旁邊取得產權，我
    認為金聯公司要賣土地的資訊如果是透明的話，即不用透過
    建源公司，所以我認為沒有我居間介紹被告與金聯公司認識
    ，金聯公司沒有辦法順利取得土地，這中間的因果關係非常
    明確。另被訊及：丁○○是以公司代理人的身分或是個人身
    分與你見面？證人丙○○復證稱：有拿公司名片給我，他是
    以公司的代理人。另證稱：金聯公司是資本額四百億，資產
    六千億的公司，丁○○他說他不相信台灣有這種公司，由此
    可見他不知道有金聯公司的存在，丁○○說他帶2 千萬元去
    ，金聯公司見到2 千萬元一定會心動，我告訴丁○○金聯公
    司非一般出售土地的公司，價格需要往上加。丁○○說他見
    到這家公司後，願意往上加價，一般買家會懷疑中間者加價
    出售賺取差價，但往後去買的價格比希望買的價格高，代表
    他有意逃避仲介費用，即低價高報，我告訴丁○○要以12萬
    元購買這是不可能的，且依一般土地買賣的常規，不可能一
    見面就買成的。（見本院98年4 月7 日之言詞辯論筆錄），
    則依一般商場上之交易習慣，居間人職業及身分及雙方之親
    疏關係，原告與被告建源開發建設有限公司間，依民法第56
    6 條第1 項規定，雙方應認有「如依情形，非受報酬，即不
    為報告訂約機會」之情形，依前證人丙○○證言被告公司確
    因原告居間委託證人丙○○帶被告丁○○以建源開發建設股
    份有限公司之代表人身分與金聯公司洽談買賣土地之事，被
    告亦承認之前不知金聯公司要賣土地之事，依雙方均從事買
    賣土地或仲介之事，認兩造間至少成立居間報告之契約方符
    事理，否則雙方豈有平白無故仲介土地之理在？雖被告丁○
    ○與訴外人蕭聰敏、蕭聰華嗣後自網路標售購得系爭土地，
    但在商業訊息千變萬化市場，如何獲得機先，運籌帷幄，訊
    息之獲得及事先掌握即屬至為重要，因此被告知道此消息後
    即可先為市場評估，價格定位及資金之取得即占有先馳得點
    之機會，嗣後對買賣標得土地即至為有利，依民法第566 條
    第1 項之立法理由以：按居間之報酬，依前條之規定，固以
    約定為原則，然有時雖未約定，而依其情形，有非受報酬即
    不為報告訂約機會或媒介者，應視委託為默認給與報酬，以
    保護居間人之利益，此第一項所由設之意旨即明，被告辯稱
    係公開標售買得土地即否認原告在先之報告居間即不可採，
    因證人丙○○及原告均證稱被告丁○○係以建源開發建設有
    限公司之代表人為居間報告契約，居間報告契約即存在原告
    與被告建源開發建設有限公司間，嗣後被告公司以他人名義
    標買土地，或將訊息轉給他人即公司之法定代理人丁○○標
    買土地，均對已成立之報告居間契約不生影響，尤其本件與
    聞居間報告之人既身兼被告建源開發建設有限公司之代理人
    ，其後又以自己名義與訴外人蕭聰敏等購買系爭土地，應認
    被告公司同意被告丁○○使用該交易居間報告之訊息無訛，
    又民法第566 條第2 項規定，未定報酬額者，按價目表所定
    給付之，無價目表者按照習慣給付，按一般民間土地經仲介
    買賣成立後，買賣雙方當事人給付仲介人報酬之習慣為實際
    成交價百分之1 至2 （見被告所提台灣台中地方法院93年度
    訴字第1263號判決所引用台中市不動產仲介經紀商業同業公
    會資料），本院斟酌兩造原約定居間媒介之報酬為買賣價金
    之百分之二，而原告確實帶同原告至賣方確認賣方之出賣意
    願及價格底線，且被告丁○○以公司代表人身分攜面額2 千
    萬元之支票與賣方協談買賣事宜，該居間報告對被告建源開
    發建設有限公司嗣後標買系爭土地乃至為重要之交易訊息，
    本院認原告請求原居間媒介報酬百分之2 之五成即百分之一
    作為居間報酬為合理酬勞，即原告得請求被告建源公司自認
    買受系爭土地為2 億5 千1 百23萬6,799 元，依該價格百分
    之1 計算之居間報告酬勞為2,512,368 元（元以下四捨五入
    ）為合理報酬，原告向被告建源公司請求上開金額及自繕本
    送達翌日（98年1 月13日）日止按年息百分之5 計算之利息
    為有理由，超過部分於法無據，不應准許。原告另向被告丁
    ○○請求共同給付上開額，因契約成立於原告與被告建源公
    司間，被告丁○○以法定代理人身分為居間報告契約，權利
    義務自應由公司負責責，被告丁○○非契約當事人，自無庸
    無負責，原告向被告丁○○個人為請求即無理由，應予駁回
    。
五、訴訟費用確定為43,174元，由被告建源開發建設有限公司負
    擔百分之五十九為25,473元，餘為17,431元由原告負擔。
六、假執行之宣告：兩陳明願供擔保聲請宣告假執行或免為假執
    行，核無不合，勝訴部分爰酌定相當擔保金額宣告之，原告
    敗訴部分假執行之聲請失所附麗，應予駁回。
七、本件事證已臻明確，兩造其餘主張及舉證，核與判決結果無
    影響，不另論述。
據上論結：原告之訴為一部有理由，一部無理由，並依民事訴訟
法第第79條、第390 條第2 項、第392 條第2 項，判決如主文。
中    華    民    國    98    年    4     月    16    日
                  民事第二庭    法  官  李言孫
以上正本係照原本作成。
如對判決上訴，應於判決送達後20日內向本院提出上訴狀。
中    華    民    國    98    年    4     月    16    日
                                書記官  施惠


司法院資訊處製作；財團法人民間司法改革基金會備份。
